---
title: "<center>Situación sobre fosas clandestinas en Guanajuato<center>"
date: "<center>6/22/2020<center>"
output:
  html_document:
    toc: TRUE
    toc_float: TRUE
    fig_height: 6
    fig_width: 8
    fig_caption: TRUE
    theme: flatly
    highlight: monochrome
---

<style>
body {
text-align: justify}
</style>

```{r setup, include=FALSE}
knitr::opts_chunk$set(echo = FALSE, 
                      message = FALSE,
                      warning = FALSE,
                      cache = FALSE,
                      fig.width = 8, 
                      fig.height = 6)
```


```{r}
# paquetes 
pacman::p_load(tidyverse, sf, here, leaflet)
```


# Introducción 
*** 

El presente documento describe la situación de fosas clandestinas en la entidad de Guanajuato en el periodo de 2009 al primer semestre de 2020.  En la primera sección se presentan las cifras reportadas por fuentes hemerográficas, que provienen del esfuerzo de documentación realizado en conjunto con la Comisión Mexicana de Defensa y Promoción de los Derechos Humanos, A.C. (CMDPDH) y Artículo 19 Oficina para México y Centroamérica, el Programa de Derechos Humanos de la Universidad Iberoamericana (PDH Ibero) y la Universidad Iberoamericana de Nuevo León. En la segunda sección se presentan los municipios con alta probabilidad de tener fosas clandestinas, aún no observadas por ambas fuentes, a través de un modelo estadístico desarrollado por Data Cívica, el Human Rights Data Analysis Group (HRDAG) y el PDH Ibero. 



```{r}
# Cargar datos 
fosas_guanajuato_final <- read_rds(here("data", "clean", "fosas_guanajuato_final.rds")) 

# Preparar por municipio
casos_por_municipio <- fosas_guanajuato_final %>% 
  group_by(municipio, cvegeo) %>%
  summarise(total_fosas = sum(fosas, na.rm = T),
            total_cuerpos = sum(total_cuerpos, na.rm = T),
            total_masculino = sum(masculino, na.rm = T),
            total_femenino = sum(femenino, na.rm = T))
```


# Panorama general 

En el estado de Guanajuato se cuenta principalmente con información de fosas clandestinas que han sido observadas por fuentes hemerográficas. A continuación se presentan los datos que han sido recuperados a través de estas fuentes: 

## - Datos oficiales 

INSERTAR TEXTO 

## - Cifras reportadas por prensa 

```{r}
# Inline code 
suma_fosas <- casos_por_municipio %>% 
  ungroup() %>% 
  summarise(suma = sum(total_fosas, na.rm = T))

suma_cuerpos <- casos_por_municipio %>% 
  ungroup() %>% 
  summarise(suma = sum(total_cuerpos, na.rm = T))
```

Con base en lo reportado por la prensa, en el estado de Guanajuato se han observado `r suma_fosas` fosas clandestinas, de las cuales se han exhumado `r suma_cuerpos` cuerpos en 19 municipios, entre los años 2009 y al primer semestre de 2020. La tendencia del número de fosas observadas hasta el año 2019 puede observarse en la siguiente figura.^[Queremos hacer énfasis en que los datos que presentaremos de esta fuente no necesariamente están reflejando los patrones de hallazgos de fosas y de desaparición de personas en la entidad. Lo que estos datos están reportando es el proceso sobre cómo se produce/observa socialmente esta información, así como los posibles sesgos que tienen. Algunos de estos sesgos pueden ser: 1) capacidades institucionales para registrar los datos; 2) capacidad de abarcar determinadas áreas geográficas; 3) factores políticos y sociales que permitan que un hallazgo se reporte o no, entre otros.]


```{r}
# Sacar casos por año
casos_por_año <- fosas_guanajuato_final %>%
  filter(ano == 2009 | ano == 2010 | ano == 2011 | ano == 2012 | ano == 2013 |
         ano == 2014 | ano == 2015 | ano == 2016 | ano == 2017 | ano == 2018 | ano == 2019) %>% 
  group_by(ano, entidad) %>%
  # sumamos los casos
  summarise(total_fosas = sum(fosas, na.rm = T)) %>% 
  ungroup()
```

<center>**Figura 1**<center> 
```{r}
# graficar tendencia 
casos_por_año %>%
  ggplot(aes(ano, total_fosas, group = entidad)) + 
  geom_line() + 
  theme_bw() +
  theme_minimal(base_family = "Courier New") +
  theme(plot.title = element_text(face = "bold")) +
  labs(y = NULL, 
       x = NULL,
       title = "Fosas clandestinas observadas en Guanajuato por prensa",
       subtitle = "2009-2019")
```

Como se puede observar, entre los años 2009 a 2015, se reportaron menos de cinco fosas clandestinas al año, sin embargo, en el año 2016 inicia un comportamiento al alza, culminando en el año 2019 con el mayor número de fosas observadas por la prensa en esta entidad.  

Asimismo, el número total de fosas observadas por municipio puede consultarse en la siguiente figura.

<center>**Figura 2**<center> 
```{r}
# Graficar fosas
casos_por_municipio %>%
  ggplot(aes(x = total_fosas, y =  reorder(municipio, total_fosas), na.rm = T)) +
  geom_point(size = 4, color = "#506C64") +
  geom_text(aes(label = total_fosas, hjust = 2)) +
  theme_bw() +
  theme_minimal(base_family = "Courier New") +
  theme(plot.title = element_text(face = "bold")) +
  labs(x = NULL,
       y = NULL,
       title = "Total de fosas observadas por municipio",
       subtitle = "2009-2020")
```

Cómo se puede observar, el municipio de Pénjamo es el que registra la mayor cantidad de fosas registradas entre 2009-2020, seguido de Irapuato, Villagrán y Celaya. Estos cuatro municipios concentran el 34.73% del total de fosas en la entidad.

Asimismo, el número total de cuerpos exhumados por municipio puede observarse en la siguiente figura.

<center>**Figura 3**<center> 
```{r}
# Graficar cuerpos 
casos_por_municipio %>%
  ggplot(aes(x = total_cuerpos, y =  reorder(municipio, total_cuerpos), na.rm = T)) +
  geom_point(size = 4, color = "#506C64") +
  geom_text(aes(label = total_cuerpos, hjust = 2)) +
  theme_bw() +
  theme_minimal(base_family = "Courier New") +
  theme(plot.title = element_text(face = "bold")) +
  labs(x = NULL,
       y = NULL,
       title = "Total de cuerpos exhumados por municipio",
       subtitle = "2009-2020")
```

A diferencia del total de fosas, el municipio Villagrán es aquel donde se han exhumado la mayor cantidad de cuerpos entre 2009-2020, seguido de Irapuato, Celaya y Pénjamos. Estos cuatro municipios concentran el 48.51% del total de cuerpos exhumados en la entidad. 

# Mapa de municipios con fosas en la entidad 
A continuación, se presenta un mapa a escala municipal que detallan la distribución territorial del total de fosas clandestinas observadas por la prensa el periodo estudiado. Al seleccionar los municipios se desglosa el total de fosas que registra cada uno. 


```{r}
# Cargar shape
map <- st_read(here("data", "mapas","Municipios_Mx.shp"))


# Mapa casos 
guanajuato_mapa_prensa <- map %>%
  # unir tablas
  left_join(casos_por_municipio,
            by = c("CVEGEO" = "cvegeo")) %>% 
  filter(CVE_ENT == "11")
```


<center>**Mapa 1**<center> 
```{r}
# Preparar paletas y labs de mapa 
pal <- colorNumeric("Oranges", guanajuato_mapa_prensa$total_fosas, na.color = "white")
popup_sb <- paste0("Total de fosas: ", as.numeric(guanajuato_mapa_prensa$total_fosas))


# Mapear
leaflet() %>%
  addProviderTiles("CartoDB.Positron") %>%
  setView(-101.0000000, 21.0000000, zoom = 8) %>% 
  addPolygons(data = guanajuato_mapa_prensa , 
              fillColor = ~pal(guanajuato_mapa_prensa$total_fosas),
              fillOpacity = 0.7, 
              weight = 0.2, 
              smoothFactor = 0.2, 
              popup = ~popup_sb) %>%
  addLegend(pal = pal, 
            values = guanajuato_mapa_prensa$total_fosas, 
            position = "bottomright", 
            title = "Total fosas")
```

En el mapa se puede identificar cómo es que los municipios de las regiones Centro-Oeste, Sur-Oeste, Sur y Centro-Este son aquellos que han tenido observaciones de fosas en la entidad (municipios en naranja), mientras que la regiones Norte y Noreste permancen sin tener registros de fosas por la prensa (municipios en blanco).^[Lo que es imporante tomar en cuenta es que pudieron haber hallazgos de fosas en estos municipios, sin embargo la prensa no tuvo capacidad de registrarlos/observarlos.] 

# Municipios con probabilidades altas de tener fosas aún no localizadas 

En un esfuerzo conjunto realizado por el Programa de Derechos Humanos de la Universidad Iberoamericana (PDH Ibero), Data Cívica y el Human Rights Data Analysis Group (HRDAG), se llevó a cabo un análisis sobre las fosas clandestinas observadas en México por fiscalías estatales y por prensa de 2009 a 2018. A partir del desarrollo de un modelo de aprendizaje de máquina ^[Para una explicación detallada sobre cómo funciona el modelo de predicción consultar: Mónica, Meltis (et.al.). New results for the identification of clandestine graves in Mexico (2017), página electrónica, disponible en: https://hrdag.org/2017/11/23/new-clandestine-graves-mexico/  y Ball, Patrick (et.al.). Predicting the location of hidden graves in Mexico using machine learning models (2019). Conferencia, disponible en: https://www.youtube.com/watch?v=MheYVAEBXhw&list=PLY1zaOaaYKDts3Ww72naSEinbCVCPONnT&index=17], el objetivo fue identificar municipios con altas probabilidades de tener fosas clandestinas dada su similitud con los municipios ya registrados por ambas fuentes.^[Sabemos que los municipios que registran la prensa y las fiscalías estatales no siempre son los mismos, además de que tienen características geográficas, sociodemográficas y de violencia distintas. Por esta razón es importante presentar las predicciones con base en ambas fuentes dentro de nuestros mapas.] En el siguiente mapa se presentan los resultados de este modelo estadístico para el estado de Guanajuato.^[Los resultados están establecidos con puntajes entre 0 y 1. Con base en nuestro modelo, mientras más cercano al uno sea el resultado, mayor es la probabilidad de que ese municipio tenga una fosa clandestina. Por ejemplo, un municipio con un puntaje de 0.75 tendría un 75% de probabilidad de contar con fosas clandestinas.] Consideramos que los municipios que aparecen a continuación  deben ser priorizados por las autoridades responsables en materia de búsqueda y exhumación de personas desaparecidas para futuras exhumaciones y análisis de contexto en la entidad.

<center>**Mapa 2 y Mapa 3**<center>
INSERTAR MAPA 


Los mapas anteriores presentan los puntajes de nuestro modelo para la entidad en los años 2011 y 2018. La intensidad del color verde significa que la probabilidad de tener fosas era más alta para determinados municipios. De esta forma, por ejemplo, se puede ver que habían 10 municipios con una probabilidad mayor a 0.70 de tener fosas en 2017. El municipio con la probabilidad más alta era Celaya, seguido de Acámbaro y Silao de Victoria. A pesar de esto, en el año 2011 solo existieron dos municipios con registros de fosas, los cuales fueron Uriangato y San José Iturbide. Esto tiene dos posibles implicaciones. La primera es que los otros municipios pudieron tener fosas, sin embargo, no se registraron por la prensa. La segunda es que esos municipios, al ser similares a otros donde si existieron fosas y por el puntaje obtenido, debieron de ser considerados para realizar búsquedas de fosas en ese año. 

De igual forma, para 2018 vemos que aumentó el puntaje para la mayoría de los municipios de la entidad. De los 10 municipios con las probabilidades más altas, tres tuvieron registros por parte de la prensa (Irapuato, León, Villagrán), lo cual confirma que nuestro modelo identifica correctamente los municipios que pueden tener fosas. No solo esto, sino que Celaya, Tarímoro y Silao de la Victoria fueron aquellos que el modelo indicaba que tenían la probabilidad más alta de tener fosas, sin embargo no existieron registros por parte de la prensa. Aunado a esto, vemos que municipios en la región norte como San Felipe y San Luis de la Paz tuvieron probabildades mayores a 0.50 de tener fosas. Sin embargo, la prensa no cuenta con registros en estos municipios entre 2009-2020. A pesar de esto, dadas los puntajes, consideramos que estos municipios no deberían descartarse para iniciar procesos de búsqueda y exhumación. 

Los resultados de los municipios con probabilidad es más altas en 2011 pueden consultarse en la siguiente tabla: 

<center>**Tabla 1**<center> 
Municipio               Score Fiscalía   Score Prensa Año
-------                 -------          -------      -------    
Celaya                    0.94            0.97         2011
Acámbaro                  0.92            0.94         2011
Silao de la Victoria      0.90            0.90         2011
Salvatierra               0.86            0.89         2011
Pénjamo                   0.86            0.94         2011
San Miguel de Allende     0.79            0.80         2011 
Irapuato                  0.78            0.77         2011 
Salamanca                 0.77            0.80         2011
Apaseo el Grande          0.76            0.83         2011
Cortazar                  0.76            0.69         2011



Los resultados de los municipios con probabilidad es más altas en 2018 pueden consultarse en la siguiente tabla: 

<center>**Tabla 2**<center> 
Municipio               Score Fiscalía   Score Prensa Año
-------                 -------          -------      -------  
Celaya                    0.94            0.96         2018
Tarimoro                  0.93            0.81         2018
Silao de la Victoria      0.92            0.89         2018
Pénjamo                   0.92            0.85         2018
Irapuato                  0.92            0.96         2018
León                      0.91            0.95         2018 
Villagrán                 0.91            0.85         2018 
Apaseo el Grande          0.91            0.85         2018
Salamanca                 0.91            0.96         2018
Yuriria                   0.91            0.84         2018


***

